【裁判字號】    98,訴緝,18
【裁判日期】    980421
【裁判案由】    詐欺
【裁判全文】
臺灣士林地方法院刑事判決              98年度訴緝字第18號
公  訴  人  臺灣士林地方法院檢察署檢察官
被      告  甲○○
上列被告因詐欺等案件，經檢察官提起公訴（90年度偵字第1548
號），被告為有罪之陳述，本院合議庭裁定由受命法官獨任以簡
式審判程序進行審理，並判決如下：
    主  文
甲○○共同犯行使偽造私文書罪，處有期徒刑陸月，如易科罰金
，以銀元佰元即新臺幣玖佰元折算壹日，偽造之「奕銘報關行
股份有限公司」及「乙○○」之印章各壹枚、偽造之在職證明及
各類所得扣繳暨免扣繳憑單上偽造之「奕銘報關行股份有限公司
」及「乙○○」之印文各貳枚，均沒收。
    事實及理由
一、犯罪事實：
    甲○○因需款孔急，適戴俊源（別名戴維良）、陳美琴、劉
    冠伶、廖惠淳、高鵬飛與姓名年籍不詳之成年男子「陳先生
    」、「梁明照」等人，自民國87年3 月間起至88年6 月間止
    ，在臺北縣三重市○○路○ 段2 之1 號設立國聯房屋仲介有
    限公司（下稱國聯公司），以刊登報紙或張貼小廣告之方式
    表明可代辦貸款，甲○○於88年4 月8 日之前數日之某日前
    往國聯公司接洽，遂與戴俊源該夥人謀議，由戴俊源該夥人
    偽造甲○○之各類所得扣繳暨免扣繳憑單及在職證明，然後
    持以向銀行詐貸款項，於得手後再予朋分，謀議既定後，甲
    ○○與戴俊源該夥人遂共同意圖為自己不法之所有，並基於
    犯意之聯絡，明知甲○○未曾在奕銘報關行股份有限公司任
    職，仍推由戴俊源該夥人委請不知情且已成年之刻印師傅偽
    刻「奕銘報關行股份有限公司」及該公司負責人「乙○○」
    之印章各1 枚，持以用印，並偽造前開公司名義於88年3 月
    29日出具之在職證明（其上記載甲○○自82年10月3 日起任
    職於該公司，現任報關主任，並蓋有上開偽造印章之印文各
    1 枚）及87年度各類所得扣繳暨免扣繳憑單（其上記載甲○
    ○87年度受領薪資所得新臺幣（下同）735,285 元，並蓋有
    上開偽造印章之印文各1 枚）各1 紙。甲○○旋由廖惠淳帶
    同於88年月4 月8 日前往臺北縣汐止市○○○路○ 段88號之
    遠東國際商業銀行股份有限公司（下稱遠東商銀）臺北汐止
    分行，佯稱欲向該分行貸款，並將上開偽造之在職證明及各
    類所得扣繳暨免扣繳憑單各1 紙，持以行使交付予該分行不
    知情之貸款承辦行員，以之表示其有能力以薪資所得按期清
    償貸款之信用及資力，藉以取信承辦行員，憑以詐貸款項，
    使該承辦行員陷於錯誤，而同意貸款60萬元，並於88年4 月
    8 日將該分行所有之60萬元款項撥入甲○○之帳戶內，足以
    生損害於遠東商銀臺北汐止分行、奕銘報關行股份有限公司
    及乙○○等人。得手後，甲○○及戴俊源該夥人即予朋分，
    嗣因甲○○還款不正常，經遠東商銀發覺有異，乃訴請偵辦
    而循線查獲上情。
二、程序事項：
    查本件被告甲○○所犯者非為死刑、無期徒刑、最輕本刑為
    3 年以上有期徒刑之罪或高等法院管轄第一審案件，其於準
    備程序進行中，先就被訴事實為有罪之陳述，經告知其簡式
    審判程序之旨，並聽取公訴人、被告之意見後，本院業已依
    刑事訴訟法第273 條之1 第1 項之規定，裁定由受命法官獨
    任以簡式審判程序進行本案之審理。
三、上開事實業據被告於本院審理中坦承不諱，且經告訴人遠東
    商銀之代理人許育嘉指訴綦詳，又奕銘報關行股份有限公司
    未曾出具前開在職證明及各類所得扣繳暨免扣繳憑單，而係
    他人偽造，被告不曾在該公司任職等情，復據證人乙○○即
    奕銘報關行股份有限公司負責人證述在卷，此外並有前開偽
    造之在職證明及各類所得扣繳暨免扣繳憑單各1 紙、自然人
    貸款、續借申請書暨徵信調查表、授信動用申請書附卷可稽
    ，足認被告之自白與事實相符，本案事證明確，被告犯行堪
    可認定，應依法論科。
四、論罪科刑
    (一)刑法於94年2 月2 日修正公布，95年7 月1 日施行（下
        稱新法；修正前刑法下稱舊法），新法第2 條第1 項之
        規定，係規範行為後法律變更所生新舊法律比較適用之
        準據法，於新法施行後，應適用新法第2 條第1 項之規
        定，為「從舊從輕」之比較。本案之新舊法比較詳如附
        表所示。
    (二)核被告所為，係犯刑法第216 條、第210 條之行使偽造
        私文書，第216 條、第212 條之行使偽造特種文書以及
        第339 條第1 項之詐欺取財等罪。按前揭在職證明係關
        於服務之證書，屬刑法第212 條所稱之特種文書，檢察
        官於起訴書上誤認為私文書，故就此部分誤認應依刑法
        第216 條、第210 條行使偽造私文書罪處斷，容有未洽
        ，爰依法變更起訴法條。被告與戴俊源、陳美琴、劉冠
        伶、廖惠淳、高鵬飛及前開姓名年籍不詳之成年男子「
        陳先生」、「梁明照」等人間，具有犯意聯絡及行為分
        擔，應論以共同正犯。又其等委由不知情之刻印師傅偽
        造「奕銘報關行股份有限公司」及「乙○○」之印章各
        1 枚，為間接正犯。其等以一行為同時行使偽造之私文
        書及偽造之特種文書，為想像競合犯，應從一重論以行
        使偽造私文書罪。再其等偽刻印章並以之偽造印文，係
        偽造私文書（按係同時偽造私文書及特種文書，為想像
        競合犯，應從一重論以偽造私文書）之部分行為，無庸
        論擬，起訴書雖未論及被告偽造印章、印文犯行部分，
        惟此部分與起訴之偽造私文書部分，有單純一罪之關係
        ，本院自應併予審理。又被告偽造私文書後進而持以行
        使，偽造之低度行為應為行使之高度行為所吸收，亦不
        另論罪。被告所犯上開行使偽造私文書及詐欺取財二罪
        之間，有方法結果之牽連犯關係，應依舊法第55條後段
        之規定，從較重之行使偽造私文書罪處斷。
    (三)至被告另於90年12月間，持變造國民身分證向中興商業
        銀行民權分行訛詐以辦理消費貸款未遂，經臺灣臺中地
        方法院以91年度易字第1003號判決判處有期徒刑5 月確
        定，並於93年6 月2 日執行完畢（於本案不成立累犯）
        ，固有卷附判決書、臺灣高等法院被告前案紀錄表可參
        ，惟此與本案犯罪時間相隔兩年半以上，彼此並非基於
        概括犯意之連續犯，而無同一案件可言，附此敘明。
    (四)本院審酌被告年輕力壯，不思以正當途徑獲取資金，竟
        以本件手法犯案，詐取款項實屬不該，且犯後遲未能與
        告訴人達成和解，惟犯後終能坦承罪行之態度等一切情
        狀，量處如主文所示之刑，並諭知易科罰金之折算標準
        。
    (五)減刑部分
        按犯罪在96年4 月24日以前者，除本條例另有規定外，
        依下列規定減刑：一死刑減為無期徒刑；二無期徒刑減
        為有期徒刑20年；三有期徒刑、拘役或罰金，減其刑期
        或金額二分之一，96年7 月16日施行之中華民國96年罪
        犯減刑條例第2 條第1 項固有明文，惟同條例第5 條則
        規定：本條例施行前，經通緝而未於96年12 月31 日以
        前自動歸案接受偵查、審判或執行者，不得依本條例減
        刑。查被告上開犯行之犯罪時間雖在96年4 月24日以前
        ，然被告前於93年7 月20日，經本院發布通緝（嗣於93
        年9 月4 日入監，94年8 月11日出監），迨上開減刑條
        例施行後之96年12月26日始為警緝獲，顯非自動歸案接
        受偵查，依前揭規定，本案並無適用中華民國96年罪犯
        減刑條例予以減刑之餘地，附此敘明。
    (六)偽造之「奕銘報關行股份有限公司」及「乙○○」之印
        章各1 枚（雖未扣案，但無積極確據證明業已滅失），
        以及前開在職證明上偽造之「奕銘報關行股份有限公司
        」及「乙○○」之印文各1 枚、扣繳憑單上偽造之「奕
        銘報關行股份有限公司」及「乙○○」之印文各1 枚，
        依刑法第219 條之規定，不問屬於犯人與否，均應依法
        宣告沒收。
五、適用之法律依據：
    刑事訴訟法第273 條之1 第1 項、第299 條第1 項前段、第
    300 條，刑法第2 條第1 項、第210 條、第212 條、第216
    條、第339 條第1 項、第55條前段、第219 條，修正前刑法
    第28條、第55條後段、第41條第1 項前段（90年1 月10日修
    正公布），罰金罰鍰提高標準條例第1 條前段，修正前罰金
    罰鍰提高標準條例第2 條，現行法規所定貨幣單位折算新臺
    幣條例第2 條。
本案經檢察官蔡啟文到庭執行職務。
中    華    民    國    98    年    4     月    21    日
                  刑事第六庭法  官    楊皓清
以上正本證明與原本無異。
如不服本判決應於收受判決後10日內向本院提出上訴書狀，並應
敘述具體理由：其未敘述上訴理由者，應於上訴期間屆滿後20日
向向本院補提理由書（均須按他造當事人之人數附繕本）「切勿
逕送上級法院」。
                             書記官   朱俶伶
中    華    民    國    98    年    4     月    21    日
附錄論罪法條：
中華民國刑法第210條
偽造、變造私文書，足以生損害於公眾或他人者，處 5 年以下有
期徒刑。
中華民國刑法第212條
偽造、變造護照、旅券、免許證、特許證及關於品行、能力服務
或其他相類之證書、介紹書，足以生損害於公眾或他人者，處1
年以下有期徒刑、拘役或3 百元以下罰金。
中華民國刑法第216條
行使第 210 條至第 215 條之文書者，依偽造、變造文書或登載
不實事項或使登載不實事項之規定處斷。
中華民國刑法第339條
意圖為自己或第三人不法之所有，以詐術使人將本人或第三人之
物交付者，處5 年以下有期徒刑、拘役或科或併科1 千元以下罰
金。
附表
┌──┬───────────┬───────────┬──────┬─────────┐
│編號│     新法規定         │      舊法規定        │  比較結果  │    理由及根據    │
├──┼───────────┼───────────┼──────┼─────────┤
│ 一 │第28條                │第28條                │舊法第28條  │新法將舊法之「實施│
│    │二人以上共同實行犯罪之│二人以上共同實施犯罪之│            │」修正為「實行」。│
│    │行為者，皆為正犯。    │行為者，皆為正犯。    │            │原「實施」之概念，│
│    │                      │                      │            │包含陰謀、預備、著│
│    │                      │                      │            │手及實行等階段之行│
│    │                      │                      │            │為，修正後僅共同實│
│    │                      │                      │            │行犯罪行為始成立共│
│    │                      │                      │            │同正犯。是新法共同│
│    │                      │                      │            │正犯之範圍已有限縮│
│    │                      │                      │            │，排除陰謀犯、預備│
│    │                      │                      │            │犯之共同正犯。新舊│
│    │                      │                      │            │法就共同正犯之範圍│
│    │                      │                      │            │既因此而有變動，自│
│    │                      │                      │            │屬犯罪後法律有變更│
│    │                      │                      │            │，而非僅屬純文字修│
│    │                      │                      │            │正，應有新舊法比較│
│    │                      │                      │            │適用之問題（最高法│
│    │                      │                      │            │院96年度臺上字第  │
│    │                      │                      │            │1323號判決參照）。│
│    │                      │                      │            │本案被告為實行正犯│
│    │                      │                      │            │，新法並未較舊法為│
│    │                      │                      │            │有利，應適用舊法。│
├──┼───────────┼───────────┼──────┼─────────┤
│ 二 │第33條第5 款          │第33條第5 款          │舊法第33條第│1.新法第33條第5 款│
│    │罰金：新臺幣1,000 元以│罰金：1元以上。       │5款         │  規定罰金刑為新臺│
│    │上，以百元計算之。    │                      │            │  幣1,000 元以上，│
│    │                      │                      │            │  以百元計算之，新│
│    │刑法施行法第1 條之1   │罰金罰鍰提高標準條例第│罰金罰鍰提高│  法施行後，應依新│
│    │中華民國94年1 月7 日刑│1條                   │標準條例第1 │  法第2 條第1 項之│
│    │法修正施行後，刑法分則│依法律應處罰金、罰鍰者│條前段      │  規定，適用最有利│
│    │編所定罰金之貨幣單位為│，就其原定數額得提高為│            │  於行為人之法律。│
│    │新臺幣。94年1 月7 日刑│二倍至十倍。但法律依一│            │2.刑法第212 條、第│
│    │法修正時，刑法分則編未│定比率規定罰金或罰鍰之│            │  339 條第1 項之罰│
│    │修正之條文定有罰金者，│數額或倍數者，依其規定│            │  金刑，依新法之規│
│    │自94年1 月7 日刑法修正│。                    │            │  定，上開法條之罰│
│    │施行後，就其所定數額提│                      │            │  金貨幣單位為新臺│
│    │高為三十倍。但72年6 月│現行法規所定貨幣單位折│現行法規所定│  幣，且因非屬72年│
│    │26 日 至94年1 月7 日新│算新臺幣條例第2條     │貨幣單位折算│  6 月26日至94年1 │
│    │增或修正之條文，就其所│現行法規所定金額之貨幣│新臺幣條例第│  月7 日新增之條文│
│    │定數額提高為三倍。    │單位為圓、銀元或元者，│2條         │  ，罰金數額應提高│
│    │                      │以新臺幣元之三倍折算之│            │  為三十倍，故新舊│
│    │                      │。                    │            │  法罰金刑之最高罰│
│    │                      │                      │            │  金數額相同，但最│
│    │                      │                      │            │  低數額則以舊法對│
│    │                      │                      │            │  被告較為有利，亦│
│    │                      │                      │            │  即新法並無較有利│
│    │                      │                      │            │  被告之情形，依刑│
│    │                      │                      │            │  法第2 條第1 項之│
│    │                      │                      │            │  規定，應適用行為│
│    │                      │                      │            │  時之舊法。      │
│    │                      │                      │            │3.最高法院95年度第│
│    │                      │                      │            │  八次刑事庭會議決│
│    │                      │                      │            │  議三(一)1.參照。  │
├──┼───────────┼───────────┼──────┼─────────┤
│ 三 │第55條                │第55條前段            │無須比較    │1.新法第55條但書係│
│    │一行為而觸犯數罪名者，│一行為而觸犯數罪名，…│            │  想像競合犯科刑之│
│    │從一重處斷。但不得科以│…從一重處斷。        │            │  限制，為法理之明│
│    │較輕罪名所定最輕本刑  │                      │            │  文化，非屬法律之│
│    │以下之刑。            │                      │            │  變更，無須為新舊│
│    │                      │                      │            │  法之比較適用。  │
│    │                      │                      │            │2.最高法院95年度第│
│    │                      │                      │            │  八次刑事庭會議決│
│    │                      │                      │            │  議五(二)參照。    │
├──┼───────────┼───────────┼──────┼─────────┤
│ 四 │第55條                │第55條後段            │舊法第55條後│1.犯一罪而其方法或│
│    │一行為而觸犯數罪名者，│……犯一罪而其方法或結│段          │  結果之行為，均在│
│    │從一重處斷。但不得科以│果之行為犯他罪名者，從│            │  新法施行前者，新│
│    │較輕罪名所定最輕本刑以│一重處斷。            │            │  法施行後，應依新│
│    │下之刑。              │                      │            │  法第2 條第1 項之│
│    │                      │                      │            │  規定，適用最有利│
│    │                      │                      │            │  於行為人之法律。│
│    │                      │                      │            │2.新法刪除牽連犯之│
│    │                      │                      │            │  規定，則被告所犯│
│    │                      │                      │            │  二罪應予數罪併罰│
│    │                      │                      │            │  ，新法並無較有利│
│    │                      │                      │            │  被告之情形，應適│
│    │                      │                      │            │  用舊法之規定。  │
│    │                      │                      │            │3.最高法院95年度第│
│    │                      │                      │            │  八次刑事庭會議決│
│    │                      │                      │            │  議五(三)參照。    │
├──┼───────────┼───────────┼──────┼─────────┤
│ 五 │94年2 月2 日修正公布、│90年1 月10日修正前之【│中間法第41條│1.被告於犯罪時之易│
│    │95年7 月1 日施行之【裁│行為時法】之第41條：  │第1 項前段  │  科罰金折算標準為│
│    │判時法】之第41條第1 項│犯最重本刑為3 年以下有│            │  行為時之刑法第41│
│    │：                    │期徒刑以下之刑之罪，而│            │  條，因刑法第41條│
│    │犯最重本刑為5 年以下有│受6 月以下有期徒刑或拘│            │  其後於90年1 月10│
│    │期徒刑以下之刑之罪，而│役之宣告，因身體、教育│            │  日、94年2 月2 日│
│    │受6 個月以下有期徒刑或│、職業或家庭之關係，執│            │  二度經修正公布，│
│    │拘役之宣告者，得以新臺│行顯有困難者，得以1 元│            │  比較行為時法、中│
│    │幣1,000 元、2,000 元或│以上3 元以下折算一日，│            │  間法以及裁判時法│
│    │3,000 元折算一日，易科│易科罰金。            │            │  ，因行為時法限於│
│    │罰金。但確因不執行所宣│                      │            │  犯最重本刑3 年以│
│    │告之刑，難收矯正之效，│94年2 月2 日修正公布前│            │  下有期徒刑之罪，│
│    │或難以維持法秩序者，不│之【中間法】之第41條第│            │  ，較諸中間法、裁│
│    │在此限。              │1項 ：                │            │  判時法（最重本刑│
│    │                      │犯最重本刑為5 年以下  │            │  5 年以下有期徒刑│
│    │                      │有期徒刑以下之刑之罪，│            │  之罪），明顯不利│
│    │                      │而受6 個月以下有期徒刑│            │  於被告。而中間法│
│    │                      │或拘役之宣告，因身體、│            │  之易科罰金折算標│
│    │                      │教育、職業或家庭之關係│            │  準，依修正前罰金│
│    │                      │或其他正當事由，執行顯│            │  罰鍰提高標準條例│
│    │                      │有困難者，得以1 元以上│            │  第2 條（現已修正│
│    │                      │3元 以下折算一日，易科│            │  刪除）之規定，就│
│    │                      │罰金。但確因不執行所宣│            │  其原定數額提高為│
│    │                      │告之刑，難收矯正之效，│            │  一百倍折算一日，│
│    │                      │或難以維持法秩序者，不│            │  則本件中間法之易│
│    │                      │在此限。              │            │  科罰金折算標準，│
│    │                      │                      │            │  最高應以銀元300 │
│    │                      │罰金罰鍰提高標準條例第│修正前罰金罰│  元折算一日，經折│
│    │                      │2條（現已修正刪除）   │鍰提高標準條│  算為新臺幣後，應│
│    │                      │依刑法第41條易科罰金或│例第2 條    │  以新臺幣900 元折│
│    │                      │第42條第2 項易服勞役者│            │  算為一日，而裁判│
│    │                      │，均就其原定數額提高為│            │  時法之易科罰金折│
│    │                      │一百倍折算一日；法律所│            │  算標準至少須以新│
│    │                      │定罰金數額未依本條例提│            │  臺幣1,000 元折算│
│    │                      │高倍數，或其處罰法條無│            │  一日，比較上開易│
│    │                      │罰金刑之規定者，亦同。│            │  科罰金之折算標準│
│    │                      │                      │            │  ，裁判時法並未較│
│    │                      │                      │            │  有利於被告，依刑│
│    │                      │                      │            │  法第2 第1 項之規│
│    │                      │                      │            │  定，應適用中間法│
│    │                      │                      │            │  即90年1 月10日修│
│    │                      │                      │            │  正之刑法第41條第│
│    │                      │                      │            │  1 項前段、修正前│
│    │                      │                      │            │  罰金罰鍰提高標準│
│    │                      │                      │            │  條例第2 條等規定│
│    │                      │                      │            │  ，定其折算標準。│
│    │                      │                      │            │2. 最高法院95年度 │
│    │                      │                      │            │  八次刑事庭會議決│
│    │                      │                      │            │  準。 議三(二)參照 │
└──┴───────────┴───────────┴──────┴─────────┘


司法院資訊處製作；財團法人民間司法改革基金會備份。
